臺灣臺南地方法院民事判決　　　　　　 99年度簡上字第172號
上　訴　人　王瓊輝
訴訟代理人　吳永茂律師
　　　　　　羅玲郁律師
　　　　　　陳美杏
被上訴人　　王清志
訴訟代理人　鄭世賢律師
上列當事人間請求確認界址事件，上訴人對於中華民國99年8月
31日本院柳營簡易庭98年度營簡字第205號第一審簡易判決提起
上訴，經本院於100年5月26日言詞辯論終結，判決如下：
    主  文
上訴駁回。
第二審訴訟費用由上訴人負擔。
    事實及理由
一、上訴人即原告於原審起訴主張及上訴意旨略以：
（一）上訴人所有坐落臺南縣白河鎮○○段893號（重測前為臺
      南縣白河鎮○○○段134-15號）土地與被上訴人所有坐落
      同段894號（重測前為臺南縣白河鎮○○○段134-16號）
      土地相連。893號土地重測前登記面積132平方公尺，重測
      後僅104.86平方公尺，減少27.14平方公尺，足見台南縣
      白河地政事務所民國96年辦理地籍圖重測，因測量之圖根
      點位移，產生經界爭議，經白河地政事務所及臺南縣政府
      二次調處，仍無法達成協議，兩造土地間之界址乃由台南
      縣政府調解委員會決議裁處以96年8月3日重測協助指界之
      A 點鋼釘及B點鋼釘連接線（12）為界，上訴人不服該調
      處結果，提起本件訴訟。
（二）系爭893地號土地之東北方與同段867、868、869號3筆土
      地之經界線，重測後之經界線已自東北方往西南方位移。
      上訴人所有重測前關子嶺段134-15號土地在「土地所有權
      」未變動之情況下，理應依重測前之地籍圖謄本所標示之
      土地範圍全筆土地位移，主管之地政機關無權為土地所有
      權範圍調整。
（三）最高法院98年台上字第956號民事判決認定「按依土地法
      第46條之1至第46條之3規定重新實施地籍測量，純為地政
      機關基於職權提供土地測量技術上之服務，將人民原有土
      地所有權範圍，利用地籍調查及測量等方法，將其完整正
      確反映於地籍圖，初無增減人民私權之效力。縱令測量結
      果於該公告期間屆滿後即行確定，有爭執之土地所有權人
      仍得依法提起民事訴訟請求解決，非謂經重測土地之經界
      ，必須以重測後之地籍圖為據。」，本件兩造系爭土地於
      66年3月30日、69年7月30日、78年5 月5日歷經3次土地分
      割，均由白河地政事務所製作土地複丈圖及地籍圖，地籍
      圖重測後上訴人所有系爭893地號土地之經界範圍及面積
      明顯與重測前134-15地號土地之經界範圍及面積不相符合
      ，存有土地面積減少27.14 平方公尺及土地經界範圍縮小
      之變動狀況，明顯已非「依土地法第46條之1至第46條之3
      規定重新實施地籍測量，純為地政機關基於職權提供土地
      測量技術上之服務，將人民原有土地所有權範圍，利用地
      籍調查及測量等方法，將其完整正確反映於地籍圖」之容
      許範圍，而生因地政機關之無權調整致上訴人就系爭土地
      私權增減之情事。
（四）內政部國土測繪中心98年5月14日鑑定書係以「系爭土地
      附近95、96年度地籍圖重測所測設之圖根點」及「台南縣
      白河地政事務所保管之重測後地籍圖與地籍調查表等資料
      」所作出之鑑定結果，完全未就重測前地籍圖為測繪，絕
      對無法作為重測前後土地面積及經界爭議之論據，蓋：
   1、依前揭最高法院判決已認「重測土地之經界，並非必需以
      重測後地籍圖為據」，惟測繪中心鑑定書係以「系爭土地
      附近95、96年度地籍圖重測所測設之圖根點」及「台南縣
      白河地政事務所保管之重測後地籍圖與地籍調查表等資料
      」為測量及鑑定依據已有違誤。
   2、土地經界線及土地面積，均應以重測前之土地登記面積、
      土地經界線及土地經界範圍為基礎論據，以之與重測後之
      土地面積、土地經界線及土地經界範圍相互比對套圖，必
      須是符合「純為地政機關基於職權提供土地測量技術上之
      服務，將人民原有土地所有權範圍，利用地籍調查及測量
      等方法，將其完整正確反映於地籍圖，初無增減人民私權
      之效力」之要件下所為之土地面積、土地經界線及土地經
      界範圍之變動方為許可，否則若已生「增減人民私權之效
      力」則非法之所許，亦非地政機關之權限。上訴人於原審
      時請求向白河地政事務所函查土地分割歷程、分割前後之
      土地測量圖及地籍圖，並另提出本院95年度訴字第437號
      判決所附土地複丈成果圖要求國土測繪中心人員相互套圖
      後，重為測量，惟國土測繪中心人員一再表示僅能依重測
      後之圖根點及地籍圖實施測量，實有逾越司法職權之嫌。
   3、又依證人即測繪中心指派施測人員之證言及鑑定書內所附
      資料可知國土測繪中心定位本件測量圖根點之方式，係以
      附近「無爭議」之圖根點為基礎定位本件鑑測之圖根點，
      而所謂無爭議之圖根點即係96年度白河地政機關重測土地
      界址時，系爭土地附近其他土地所有人未表示異議之部分
      ，然上訴人自始之爭議即在對96年度白河地政事務所地籍
      圖重測之土地界址爭議，國土測繪中心以本案有爭議之重
      測後之圖根點作為基礎所為施測所得之測量結果自不可能
      正確。
（五）兩造之系爭土地於66年至69年間曾經分割，分割時有約定
      以上訴人所有134-15地號上建物牆垣為基準，被上訴人及
      其相鄰之同段134-16、134-17號臨同段910號向西寬各15
      台尺為界，兩造分割時既係以上訴人所有建物牆垣為分割
      基準線，則上訴人建物豈有如鑑定圖所示踰越被上訴人土
      地0.50平方公尺之可能，再者，依鑑定圖所示之經界線計
      算被上訴人所有系爭894地號土地重測後土地臨馬路之面
      寬為4.58公尺，明顯已大於15台尺，足見土地重測後確有
      產生界址位移，是兩造間土地界址線應在如上訴狀附圖所
      示Ａ點與Ｂ點連接線。
（六）並聲明：原判決不利上訴人之部分廢棄。上開廢棄部分，
      請求確認上訴人所有系爭893號與被上訴人所有系爭894號
      土地之經界線，如附圖二所示Ａ點與Ｂ點之連接線虛線。
二、被上訴人即被告於原審及本院抗辯意旨略以：
（一）上訴人所有893號土地於66年至69年間係先與被上訴人暨
      其胞弟3人協議分割，由上訴人取得893地號土地，其餘部
      分為被上訴人兄弟3人分別共有，後被上訴人兄弟3人再協
      議分割，並由被上訴人取得894地號土地。上訴人與被上
      訴人兄弟3人於協議分割時，係約定該部分之經界線以上
      訴人所有建物牆垣為分割基礎，故被上訴人兄弟3人嗣後
      協議分割時約定其面臨道路寬度各15台尺部分，實與本件
      土地界址爭議無關。
（二）國土測繪中心以系爭土地附近於95、96年度重測時測設之
      圖根點，並經檢核合格後作為該測區之控制點，然後以各
      圖根點為基點，以上列儀器分別施測系爭土地及附近界址
      點，並計算其數值坐標輸入電腦，經自動繪圖儀展繪於鑑
      測原圖上。嗣依據臺南縣白河地政事務所重測後地籍圖與
      地籍調查表等資料，展繪系爭土地及土地地籍圖經界線，
      與前項成果核對檢核後測定於鑑測原圖上，鑑定結果如原
      審判決後附之鑑定成果圖。然上訴人僅因其重測後土地面
      積短少而質疑兩造土地經界線之正確性，殊不知被上訴人
      所有894號土地於重測後亦大為減少，是上訴人以此提起
      上訴實無理由。
（三）並聲明：上訴駁回。
三、兩造不爭執之事實：
（一）坐落臺南縣白河鎮○○段893地號土地、地目建、登記面
      積132平方公尺（重測前為關子嶺段134-15地號、登記面
      積132平方公尺），於69年7月24日以69年6月5日買賣為原
      因登記為上訴人王瓊輝所有。其南側鄰地同段894地號土
      地、地目建、登記面積54平方公尺（重測前為關子嶺段13
      4-16地號、登記面積54平方公尺），係於69年8月28日以
      69年8月4日買賣為登記原因登記為被上訴人王清志所有。
（二）系爭重測前134-15地號土地係於78年5月5日自重測前134-
      6地號土地分割而來，重測前134-16地號土地係於69年7月
      3日自重測前134-7地號土地分割而來，而重測前134-6地
      號土地及134-7地號土地均係於66年3月30日自134地號土
      地分割而來，上開土地詳細分割過程為原134地號土地於6
      6年3月30日分割為134、134-2至134-7七筆土地；134-7地
      號土地於69年7月3日分割為134-7（面積62平方公尺）、1
      34-13（44平方公尺）、134-14（44平方公尺）三筆土地
      ；134-6地號土地於78年5月5日逕分割為134-6、134-15地
      號二筆土地；上開分割後之134-7地號土地嗣於78年5月5
      日經地政機關逕為分割為134-7（10平方公尺，嗣經地政
      逕更正為28平方公尺）、134-16（52平方公尺，嗣經地政
      更正為54平方公尺）二筆土地。
（三）系爭893、894地號土地業經臺南縣白河地政事務所重測，
      並經原審囑託內政部國土測繪中心測量，面積均因重測各
      有減少。系爭893地號原土地登記面積為132平方公尺，重
      測後面積104.86平方公尺，面積減少27.14平方公尺；系
      爭894地號原土地登記面積為54平方公尺。重測後面積45.
      23平方公尺，面積減少8.77平方公尺。上開事實有內政部
      國土測繪中心98年5月26日測籍字第0980004783號函及98
      年4月1日第0000000000號鑑定圖、臺南縣白河地政事務所
      98年12月24日所測字第0980007557號函及97年11月20日白
      地測土字第135200號複丈成果圖在原審卷可稽（見98年度
      營簡字第205號卷第36頁至第39頁、第182、183頁）
四、本件之爭點為：系爭893地號（重測前為關子嶺段134-15地
    號）土地與894地號（重測前為關子嶺段134-16地號）土地
    之經界線應以何者為準？茲就本院之意見分述如下：
（一）按所謂定不動產界線之訴訟，係指不動產之經界不明，或
      就經界有爭執，而求定其界線所在之訴訟而言，性質上屬
      於形成之訴。原告提起此訴訟時，祇須聲明請求定其界線
      之所在即可，無須主張特定之界線。縱原告有主張一定之
      界線而不能證明，法院仍不能以此駁回其訴。亦即法院可
      不受兩造當事人主張之拘束，得本於調查之結果，定雙方
      不動產之經界（最高法院90年度台上字第868號裁判參照
      ）。
（二）次按相鄰土地間，其具體界址何在，如有圖地相符之地籍
      圖，固得以之作為標準，然如地籍圖不精確，兩造當事人
      對界址各有主張時，亦非以當事人之指界位置為唯一之認
      定標準，法院應秉持公平之原則，依各土地之地圖（實測
      圖、分割圖、分筆圖）、經界標識之狀況（經界石、經界
      木、木樁、基石、埋炭等）、經界附近佔有之沿革、系爭
      土地之利用狀況、登記簿面積與各土地實測面積之差異等
      客觀基準以確定界址。經查：
   1、原審依上訴人之聲請，囑託內政部國土測繪中心派員會同
      到場履勘鑑測，經該中心使用精密電子測距經緯儀在系爭
      土地附近周圍檢測95、96年度重測時測設之圖根點，並經
      檢核合格後作為該測區之控制點，然後以各圖根點為基點
      ，用上列儀器分別施測系爭土地當事人指界之位置及附近
      之界址點，並計算其坐標輸入電腦，經自動繪圖儀展繪於
      鑑測原圖上（同重測前地籍圖比例尺1/1200及重測後地籍
      圖比例尺1/500）），然後依據臺南縣白河地政事務所保
      管之重測後地籍圖與地籍調查表等資料，展繪系爭土地及
      附近土地地籍圖經界線，與前項成果核對檢核後測定於鑑
      測原圖上，作成鑑定圖，其中如附圖所示A--D--F點線，
      係上訴人所有重測前關子嶺段134-15地號土地與被上訴人
      所有重測前關子嶺段134-16地號土地間重測前地籍圖經界
      線位置，此有原審勘驗筆錄、內政部國土測繪中心98年5
      月26日測籍字第0980004783號函檢送之鑑定書、鑑定圖附
      卷可稽。
   2、上訴人雖主張內政部國土測繪中心係以重測後無爭議之圖
      根點作為基礎，完全未就重測前之地籍圖為本件鑑測，其
      鑑測有誤云云，惟查，關於土地重測之施測方法，相鄰土
      地之界址，本即得作為認定依據之參考資料，又就本案之
      詳細鑑定方法及依據，經鑑定機關即國土測繪中心指定實
      際施測之技士洪俊豪到院說明：「（你是依據何種方式鑑
      定出經界線為Ａ、Ｄ、Ｆ點間連接之點線？）我們鑑定是
      從白河地政事務所所作好的現有的控制點，經過檢核無誤
      後，就依據角度、距離都在公差範圍內，我們再測現況點
      ，現況點就是依現有的明確點如圍牆、牆壁或是水溝等固
      定的經界物，把確定的點先測量起來，之後還不知道經界
      線的話，就依據所測的現況點連線展繪出來，之後再套繪
      地政事務所原先舊的地籍圖，再採用大多數可靠的界址點
      作為依據，作為套繪的專業判斷。（鑑定出系爭經界線，
      是依據哪些點來鑑定出這條線的？）是依據附近所測大多
      數可靠界址點，之後套繪舊地籍圖，如果大多數的點都跟
      舊地籍圖的點相符，我們就可以依據這樣判定系爭土地的
      經界線。」、「（本件鑑定時參考哪些資料？）依據舊的
      地籍圖或是者曾經做過複丈的複丈圖、分割圖，現場再依
      據所測得大多數可靠的界址點，之後再套繪舊地籍圖，來
      確定系爭位置經界線。本件鑑定時，所參考的資料為舊的
      地籍圖，及之前所調的複丈成果圖。（本件鑑定時，是否
      有參考這份台南縣白河地政事務所99年8月6日所檢送134-
      7地號土地分割圖、土地複丈申請書？）有，80頁這張分
      割圖當時就有看過，有作為當時參考的資料。（本件鑑定
      時，是否有參考台南縣白河地政事務所99年3月12日所檢
      送之土地複丈分割圖等資料？）有，第211頁這張與我手
      上的資料是一樣的，也與第80頁那張圖應該是一樣的，我
      看不出有什麼差別。（鑑定書是否有參考重測前的地籍圖
      ？）主要是參考重測前的地籍圖，重測後的地籍圖就是我
      們將重測前地籍圖經界線確認後展繪到重測後地籍圖上，
      因為重測後的地籍圖除了有爭執以外，其他應該都已經確
      定，系爭經界線是參考重測前的地籍圖確定後再把他展繪
      到重測後的地籍圖。」、「（上訴人訴訟代理人訊問證人
      ，鑑定成果圖893地號土地、894地號土地之四週經界線，
      是否與重測前地籍圖相符？）四週經界線都已經確定，主
      要是893、894中間的經界線沒有確定，其他於重測後都已
      經確定了，套繪上去後，舊的地籍圖與重測後的地籍圖是
      密合的。」、「（上訴人訴訟代理人訊問證人，既然是以
      系爭土地舊地籍圖展繪到重測後的地籍圖上，為何土地面
      積會從132平方公尺短少成為104.86公尺？）因為有可能
      原先的舊地籍圖面積就是跟原先登記面積不符。」等語（
      見本院卷第40頁背面至43頁）。經核鑑定機關指派之施測
      人員洪俊豪之上開說明以及上開鑑定書、鑑定圖及鑑定書
      後所附之相關資料，本院認國土測繪中心測量員係依據台
      南縣白河地政事務所保管之重測前後地籍圖、地籍調查表
      及歷年有關複丈圖等資料為鑑定，為求精確，並使用精密
      電子測距經緯儀在系爭土地附近周圍檢測95、96年度重測
      時測設之圖根點，經計算檢核合格後，作為該測區之控制
      點，然後以各圖根點為基點，用上列儀器分別施測系爭土
      地及附近界址點，並計算界址點之坐標值後輸入電腦，經
      自動繪圖儀展繪於鑑測原圖上，且由土地測量人員本其專
      業，輔以精密儀器鑑測而得，施測範圍涵蓋系爭土地周邊
      相關客觀基準，其測繪結果可謂係採取精密之科學方法，
      經專業智識技能判斷所得，且別無何瑕疵可指，其鑑定方
      法並未有何不週延之處，自堪採用，上訴人上開主張並無
      可採。
   3、上訴人雖主張兩造土地係自同一筆土地分割而來，分割時
      有約定以上訴人所有重測前134-15地號上建物牆垣為基準
      ，又被上訴人所分得之土地係以寬15台尺為分割依據，若
      依內政部國土測繪中心鑑測結果，則上訴人土地之建物卻
      有踰越使用被上訴人土地0.50平方公尺，且被上訴人土地
      之面寬亦大於15台尺，顯見國土測繪中心之鑑測結果不可
      採云云。惟查各共有人所有建物坐落之位置並非必為界址
      所在，仍應依具體事證認定，查上訴人主張兩造土地分割
      時有約定以上訴人所有建物牆垣為界址乙節，為被上訴人
      否認，上訴人就此亦未舉證，而依據原審法院向臺南縣白
      河地政事務所提供重測前關子嶺134-6、134-7地號土地，
      分割前後之土地複丈成果圖資料所示，固足以證明兩造所
      有土地原均係自134地號土地分割而來，惟亦無何資料可
      證明二筆土地分割時有約定以上訴人之建物牆垣為界址，
      是上訴人主張66年分割時重測前關子嶺段134-6、134-7
      地號土地是依照上訴人建物牆垣進行分割並定為界址，本
      院尚難為其有利之認定，況上訴人系爭重測前134-15地號
      土地與被上訴人所有重測前134-16地號土地係各自又由重
      測前134-6、134-7地號土地分割而來，且上訴人位於重測
      前134-15地號土地之建物如依上訴人所述自66年分割時即
      已存在，則迄今已三十餘年，期間有無改建或其他非人為
      因素而使位置變更，亦未可知，實無從認坐落重測前關子
      嶺段134-15地號土地上之上訴人建物牆垣位置即為界址，
      自亦不能以此主張國土測繪中心之鑑測有誤。
   4、雖證人王清興證述：「我是與王清志（即被上訴人）、王
      清澤三個人本來共有一筆土地，....，後來分割時有約定
      每個兄弟分到的土地寬度為15台尺」、「是從與我大哥土
      地的界線往我們這邊量，一個人寬度15台尺，但分割時並
      沒有請地政機關測量，只有請一個做裝潢的公證人來量，
      當時是以我大哥（即上訴人父親）的房屋量過來分割的，
      與我大哥土地的界址部分我不清楚」等語，依證人上開所
      證僅可認定證人與被上訴人共有土地分割時有協議以每筆
      土地面寬15台尺來分割，而該協議乃係就分割前之關子嶺
      段135-7地號土地之分割為協議，與本件上訴人所有之系
      爭土地明顯無涉，且證人亦證述分割時並未測量出原135-
      7地號土地與上訴人所有系爭土地之界址，自無法以證人
      與被上訴人間之協議證明重測前關子嶺段134-16、134-15
      地號土地之經界線為上訴人所指之位置。再被上訴人所有
      系爭重測後894地號土地與馬路之垂直線面寬，依台南市
      白河地政事務所查明約4.85公尺，有台南市白河地政事務
      100年4月日所測字第1000002117號函所檢送之重測後溫泉
      段894、985、986地號三筆土地面寬標示參考圖在卷可憑
      ，換算台尺計算約16.005台尺，固大於證人王清興所證之
      面寬15台尺，惟依同函所檢送之重測前地籍圖資料所示重
      測前關子嶺134-16地號土地臨馬路之面寬原即有4.9公尺
      （換算台尺約16.17台尺），足見被上訴人所有系爭土地
      重測前面寬本即大於15台尺，並非如上訴人所主張因重測
      有誤而致土地面積增加變成面寬大於15台尺，況再參諸地
      政機關所檢送測量圖所示，其他二筆土地之面寬重測前寬
      度亦分別為4.4公尺（3.5+0.9）、6.5公尺，經換算後亦
      均非15台尺，及證人王清興上開所證「分割時並未請地政
      機關測量」等語可知，證人與被上訴人3兄弟間之15台尺
      協議應僅係大概之估算基礎，而分割時既未經地政機關實
      際測量，實際分割後土地之面寬仍應依整筆土地作調整，
      且亦有可能產生誤差，惟此均係被上訴人與證人王清興及
      訴外人王清澤之土地分割問題，與上訴人土地並無關聯，
      上訴人以此主張兩造土地之界址位置，本院自難為其有利
      之認定，亦無可採。
   5、至上訴人主張如依附圖所示之A--D--F點連線為兩造土地
      之界址，則上訴人所有系爭893地號土地面積與土地登記
      謄本原始登記面積相較面積減少，故鑑定機關之鑑測不可
      採乙節。然查，衡之常理，關於地籍圖重測後土地面積發
      生增減或為不可避免之事實，況臺灣地區之地籍圖係日據
      時期所繪製，而臺灣光復之初，因受人力、物力、財力等
      限制，暫以日據時期地籍測量成果辦理土地總登記，然此
      類地籍圖經繼續使用多年後，不僅因年代久遠，致圖紙伸
      縮、破損，已達不堪使用之程度，且天然地形變遷，人為
      界址異動，影響亦大，又原圖施測當時，因技術及設備所
      限，誤謬亦所難免。而現今所用測量即計算面積之儀器遠
      較日據時期使用者精密優良，且依日據時期土地複丈管理
      及光復後臺灣省制定之土地建物複丈規則規定，面積容許
      有百分之2公差，在公差範圍內可以配賦方式處理，將問
      題隱藏，而現今土地面積計算之精確度，因測量技術、設
      備儀器之改進，與測量規則之變更，自較臺灣光復初期或
      日據時期測量所得，更為正確，故兩造土地經重測結果，
      有可能產生面積更動之情形，自不能以面積有所更動，即
      認內政部國土測量中心之測量結果有誤，況本件依重測前
      地籍圖經界線即附圖所示之A--D--F點連線換算被上訴人
      土地之面積結果，被上訴人土地面積亦有減少，並未增加
      ，是原先舊地圖之面積與原先登記面積即有不符，亦非無
      可能，此亦經鑑定機關指派之專業測量人員洪俊豪說明在
      卷，而核依上開重測前地籍圖經界線換算兩造土地之面積
      結果，較原始登記面積增減幅度甚微，對兩造權益影響非
      鉅，反之，如依上訴人所主張以上訴人土地登記面積取足
      之可能界線而定其經界線，則顯係以被上訴人之土地補足
      上訴人土地面積，且明顯與重測前地籍圖經界位置不符，
      上訴人之上開主張，自無可採，是本院認以鑑定圖所示之
      A--D--F點連線，為兩造土地界址線，應屬合理、公平。
（三）綜上所述，本院認台南縣白河鎮○○段893地號即重測前
      關子嶺134-15地號土地與同段894地號即重測前關子嶺段
      134-16地號土地之經界線，應以如鑑定圖所示A--D--F點
      連接線為正確。原審認定台南縣白河鎮○○段893地號即
      重測前關子嶺134-15地號土地與同段894地號即重測前關
      子嶺段134-16 地號土地之經界線，應以如鑑定圖所示
      A--D--F點連接線，於法並無違誤。上訴意旨指摘原判決
      不當，求予廢棄改判，為無理由，應駁回其上訴。
六、本件事證已臻明確，兩造其餘攻擊防禦方法，核與判決結果
    無影響，爰不逐一論述，併此敘明。
七、據上論結，本件上訴為無理由，依民事訴訟法第436條之1第
    3項、第449條第1項、第78條，判決如主文。
中    華    民    國    100    年    6    月    16    日
                  民事第一庭    審判長法  官  高榮宏
                                      法  官  張家瑛
                                      法  官  童來好
正本係照原本作成。
本判決不得上訴。
中    華    民    國    100    年    6    月    16    日
                                      書記官  凌昇裕